【裁判字號】    97,台上,1491
【裁判日期】    970717
【裁判案由】    請求損害賠償
【裁判全文】
最高法院民事判決            九十七年度台上字第一四九一號
上  訴  人  ｇ○建設股份有限公司
兼  法  定
代  理  人  ｅ ○ ○
上  訴  人  甲 ○ ○
            乙 ○ ○
共      同
訴訟代理人  何 榮 源律師
上  訴  人  丙 ○ ○
訴訟代理人  陳 德 峰律師
上  訴  人  丁 ○ ○
            ｈ○營造有限公司
上 列一 人
法定代理人  ｆ ○ ○
被 上訴 人  Ｅ ○ ○
            ｃ ○ ○
上  訴  人  戊 ○ ○
            己 ○ ○
            庚 ○ ○
            辛 ○ ○
            ｄ ○ ○
            壬 ○ ○
            癸 ○ ○
            子 ○ ○
            丑 ○ ○
            寅 ○ ○
            卯 ○ ○
            辰 ○ ○
            巳 ○ ○
            午 ○ ○
            未 ○ ○
            申 ○ ○（即ｉ○○）
            酉 ○ ○
            戌 ○ ○
            亥 ○ ○
            天 ○ ○
            地 ○ ○
            宇 ○ ○
            宙 ○ ○
            玄 ○ ○
            黃 ○ ○
            Ａ ○ ○
            Ｂ ○ ○
            Ｃ ○ ○
            Ｄ ○ ○
            Ｆ ○ ○
            Ｇ ○ ○
            Ｈ ○ ○
            Ｉ ○ ○
            Ｊ ○ ○
            Ｋ ○ ○
            Ｌ ○ ○
            Ｍ ○ ○
            Ｎ ○ ○
            Ｏ ○ ○
            Ｐ ○ ○
            Ｑ ○ ○
            Ｒ ○ ○
            Ｓ ○ ○
            Ｔ ○ ○
            Ｕ ○ ○
            Ｖ ○ ○
            Ｗ ○ ○
            Ｘ○○○
            Ｙ ○ ○
            Ｚ    ○
            ａ ○ ○
            ｂ ○ ○
共      同
訴訟代理人  鄭 文 龍律師
上列當事人間請求損害賠償事件，上訴人對於中華民國九十六年
二月十三日台灣高等法院第二審判決（九十四年度重上字第二三
七號），各自提起上訴，本院判決如下：
    主  文
原判決除假執行部分外廢棄，發回台灣高等法院。
    理  由
本件上訴人戊○○以次五十二人（下稱戊○○等五十二人）及被
上訴人Ｅ○○、ｃ○○（下與戊○○等五十二人合稱戊○○等五
十四人）以對造上訴人ｅ○○、甲○○、乙○○（下稱ｅ○○等
三人）及ｇ○建設股份有限公司（下稱ｇ○公司）、丙○○、丁
○○、ｈ○營造有限公司（下稱ｈ○公司）等七人（合稱建方上
訴人）為連帶債務人，提起連帶給付之訴，原審判決依侵權行為
法律關係命建方上訴人連帶或各自負同一損害範圍之賠償責任，
ｅ○○以次五人上訴經提出非基於其個人關係之抗辯本院認為有
理由，其訴訟標的對於同造共同訴訟人丁○○、ｈ○公司二人即
有合一確定之必要，應適用民事訴訟法第五十六條第一項第一款
規定。故ｅ○○以次五人之上訴效力應及於未經上訴之其餘同造
當事人丁○○、ｈ○公司，爰將之併列為上訴人，合先敘明。
其次，上訴人戊○○等五十二人及被上訴人Ｅ○○、ｃ○○起訴
主張：伊等均係台北縣土城市○○路○段及立德路一三五巷「ｇ
○信義福」公寓大樓（下稱系爭建物）之區分建物所有權人。
該建物乃對造上訴人ｅ○○等三人於民國七十六年間集資興建，
由丙○○設計及監造，丁○○實際負責之ｈ○公司為承造人，並
以ｇ○公司之名義及「ｇ○信義福」之建案名稱對外銷售。詎
ｅ○○等建方上訴人七人均未依建築技術法令規範及建管機關核
定之工程圖說營建施工，分別違反建築法第十二條、第三十九條
、第六十條、營造業管理規則第二十四條、建築師法第十八條第
一款、第十九條等規定，系爭建物因而有混凝土強度不足、箍筋
量不足、箍筋未正確施作彎鉤等重大瑕疵，致九十一年三月三十
一日下午遇「三三一地震」時，樓柱箍筋瞬間迸開，主筋嚴重挫
屈（曲），混凝土爆裂崩落、鋼筋裸露，各騎樓柱扭曲變形，造
成整棟大樓傾斜（下稱系爭地震屋損），無法繼續居住，有拆除
重建之必要，使伊等受有損害。戊○○以次六人及Ｓ○○以次七
人（下合稱戊○○等十三人）因此遷出系爭建物，另行租屋使用
，亦受有租金損害。爰依民法第二百二十七條、第三百六十條、
第二十八條、第一百八十四條第一、二項、第一百八十五條、第
一百九十一條之一、公司法第二十三條、及消費者保護法第七條
之規定，請予擇一適用。求為命建方上訴人連帶賠償戊○○等五
十四人各如原判決附表（下稱附表）二所示之重建費用及自起訴
狀或追加起訴狀繕本最後送達翌日起加付法定遲延利息，暨連帶
給付戊○○等十三人自九十二年六月一日起至系爭建物重建完成
之日止，每戶（Ｓ○○以次五人為一戶，Ｘ○○○、Ｙ○○二人
為一戶）每月各新台幣（下同）一萬元租金損害之判決（戊○○
等五十四人超逾上開聲明之請求部分，已經第一審判決駁回其訴
確定）。
上訴人ｇ○公司及ｅ○○等三人辯稱：ｇ○公司並非系爭建物之
起造人或出賣人。ｅ○○等三人亦僅為系爭建物之起造人，其將
建造工程發包予營造廠商承作，如有混凝土強度及箍筋量不足等
瑕疵，即應由營造商負責，與伊等無關，伊等自無侵權行為可言
。對造提出之台灣省結構工程技師公會鑑定報告既非受法院囑託
所為，應不足為據。況依台灣板橋地方法院檢察署委託鹿島工程
技術顧問股份有限公司（下稱鹿島公司）鑑定結果，系爭建物部
分住戶拆除隔間牆、一樓及頂樓加蓋違建，其他住戶容任之，可
見對造就系爭建物損害之發生或擴大，均與有過失，自不得請求
賠償。其對尚得修繕補強之系爭建物臨立德路後棟部分，請求拆
除重建費用，尤屬無理。其中ｂ○○一人係於地震後始向法院標
買取得房屋，就系爭建物原存在之瑕疵，更無從主張任何權利。
縱對造得請求賠償，惟系爭建物係於七十七年八月二十三日獲發
使用執照，自斯時起迄今已逾十年之侵權行為請求權消滅時效期
間，伊等得拒絕給付，戊○○等五十四人仍無由請求伊等賠償云
云。
上訴人丙○○則以：伊為建築師，所負監造之責，依建築師法第
十六條、第十八條及建築法第十五條之規定，僅須對建築材料之
規格及品質負責查核，其他關於數量及強度之檢驗，施工方法之
指導及施工安全之檢查，均屬營造業專業人員之責任。戊○○等
五十四人謂伊應負建築法規之監造人責任，顯有誤會。另系爭建
物於七十七年間已完工，迄今（九十二年六月二日起訴時）使用
達十五年之久，加上混凝土強度因老化而轉弱，及增建增加大樓
底層負載重量，其毀損應非建造時偷工減料所致。戊○○等五十
四人請求伊賠償，亦屬無據等語置辯。
上訴人ｈ○公司辯謂：伊公司實際負責人為丁○○，伊公司未實
際興建系爭房屋，僅借牌予他人建屋等語。至於上訴人丁○○則
以：伊於七十六年一月間即將ｈ○公司轉讓與ｆ○○經營，伊非
該公司實際負責人，與系爭建物毫無關係云云，資為抗辯。
原審就附表一所示金額之本息部分，維持第一審所為上訴人戊○
○以次五十一人及被上訴人Ｅ○○、ｃ○○（下合稱戊○○等五
十三人）部分勝訴之判決（即上訴人ｅ○○等三人應連帶給付戊
○○等五十三人如附表一所示之賠償金額本息，其餘建方上訴人
對該同一金額本息應各負給付之責，如建方上訴人中之一人為給
付時，其他各人於該給付範圍內即免給付義務），駁回建方上訴
人對該部分之上訴；並就超過附表一所示之金額本息（即ｂ○○
之重建費用、戊○○等十三人之租金損害部分）及命建方上訴人
「連帶」賠償部分，廢棄第一審所為戊○○等五十四人勝訴部分
之判決，改為判決駁回其等各該部分之訴。無非以：系爭建物為
ｅ○○等三人集資興建起造，以ｈ○公司為承建營造廠，丙○○
則為設計及監造人。戊○○等五十四人均為系爭建物區分所有權
人。系爭建物遇「三三一地震」時，其前棟面臨金城路之外柱全
部柱箍筋瞬間迸開，主筋嚴重挫屈（曲），混凝土爆裂崩落，鋼
筋裸露，騎樓柱全部扭曲變形，造成整棟大樓傾斜全損，其餘後
左及後右二棟亦有樑、柱、牆面裂損等損害，為兩造不爭之事實
。依鹿島公司鑑定報告所示，該鑑定綜合考量系爭建物之屋齡及
地質因素，而為：系爭建物樑、柱配筋之主筋與箍筋量較諸設計
均有不足，嚴重影響其耐震度，混凝土抗壓強度自始偏低，不符
規範要求，致造成系爭地震屋損。因系爭建物（包括前棟、後左
棟、後右棟）之耐震能力皆低於需求，有立即安全上之顧慮，應
考慮立即規劃專業補強方案或拆除重建，以免地震再度來襲時造
成生命財產損失之判斷結論，應足認ｅ○○等三人為系爭建物起
造人，未依建築法第三十九條規定按圖施工，確有偷工減料情事
。已違反該保護他人之法律，致系爭地震屋損，自應負過失侵權
行為責任。次依系爭建物銷售廣告記載由ｇ○公司投資興建，售
屋人員係以系爭建物為ｇ○公司所建等詞推銷，買賣契約封面印
有「ｇ○建設」字樣，及合建協議議定對象為「ｇ○」，合建地
主係至ｇ○公司本部簽約等情觀之，可認系爭建物係ｇ○公司興
建銷售，其對於系爭地震屋損，即應與ｅ○○等三人連帶負侵權
行為之損害賠償責任。且ｅ○○等三人均為ｇ○公司股東，由ｅ
○○為公司負責人，其等參與該公司業務之執行，依公司法第二
十三條第二項之規定，ｇ○公司亦應負連帶賠償責任。另上訴人
丙○○為系爭建物監造人，衡以系爭建物有嚴重偷工減料之情，
顯見身為監造人之丙○○未善盡善良管理人之監造義務，違反建
築法第六十條等相關規定，應就系爭地震屋損負侵權行為損害賠
償責任。至於上訴人丁○○為ｈ○公司實際負責人，其違反建築
法令，將ｈ○公司營造廠牌借予ｅ○○等人使用，致ｅ○○等起
造人偷工減料，過失不法侵害系爭建物所有權人之所有權。依公
司法第二十三條之規定，丁○○應與ｈ○公司負連帶賠償責任。
惟ｅ○○等三人與其餘建方上訴人分別係因不同原因，造成系爭
建物施工瑕疵之損害結果，其就系爭地震屋損所負同一內容之全
部賠償責任，為不真正連帶關係。於ｅ○○等三人或其餘建方上
訴人為給付時，在其給付程度內，其他人即同免給付義務。準此
，系爭建物之所有人除上訴人ｂ○○係於系爭地震屋損後，始以
現狀向法院標買取得受損之建物，並無損害可言，且與建方上訴
人之侵權行為無因果關係，其請求難認正當，應予駁回外；其他
戊○○等五十三人，係於系爭地震屋損發生，建方上訴人之侵權
行為要件具備時，始得行使侵權行為之損害賠償請求權，其請求
權顯未罹於消滅時效期間，自得請求建方上訴人賠償其所受損害
。依鹿島公司鑑定報告，基於人身安全考量，系爭建物損害之回
復原狀方式以重建為宜，建方上訴人等抗辯可以補強方式為之，
為不足採。參酌系爭建物為五樓高集合式住宅，一樓可供營業店
鋪使用及其工程成本，認戊○○等五十三人主張依中華民國產物
保險商業同業公會台灣地區建築造價表所示台北縣地區五層樓建
築造價每坪五萬元計算重建費用，尚屬合理。經扣除系爭建物於
地震屋損發生時有十五年屋齡之折舊，戊○○等五十三人所受損
害詳如附表一所示，其等於上開範圍之重建費用賠償請求為有理
由，超過部分則屬無據。至戊○○等十三人共八戶另主張其等均
為前棟住戶，因系爭地震屋損被強制遷出，受有在外租屋之租金
損害一節，僅提出租賃契約書為證，未舉證證明有支出租金之損
害，其就租金損害之賠償請求，即難准許等詞，為其判斷之基礎
。
查系爭建物之起造人、興建銷售者及監造人分別為ｅ○○等三人
、ｇ○公司、及丙○○。丁○○為ｈ○公司實際負責人，將該公
司營造廠牌借予ｅ○○等人使用，各自違反建築法等保護他人之
相關法規（丁○○及ｈ○公司違反何法規，未經原審確實認定）
，致生系爭地震屋損，不法侵害系爭建物所有人之權利，均為原
判決所確定之事實。果爾，似見建方上訴人各自違反保護他人法
律之行為，乃系爭地震屋損之「共同原因」，則建方上訴人間是
否不應成立共同侵權行為？非無研求之餘地。原審未加細究，徒
以建方上訴人間所各自違反之保護他人法律不同，即謂系爭地震
屋損係由不同原因所造成，認其等應負擔者為不真正連帶債務，
已有可議。矧原判決先稱：ｅ○○等三人及ｇ○公司分別為系爭
建物之起造人及興建銷售者，應連帶負侵權行為之損害賠償責任
，ｅ○○等三人又為ｇ○公司參與業務執行之股東，依公司法第
二十三條第二項之規定，ｇ○公司亦應負連帶賠償責任；而丁○
○為ｈ○公司實際負責人，將營造廠牌出借ｅ○○等三人，致其
偷工減料始生系爭地震屋損，依同上公司法規定，丁○○應與ｈ
○公司負連帶賠償責任等語，繼竟謂：建方上訴人間除ｅ○○等
三人應負連帶責任外，其餘所應負者，均為不真正連帶債務云云
，顯有理由矛盾之違法。次依鹿島公司鑑定報告表示系爭建物（
包括前棟、後左棟、後右棟）之耐震能力皆低於需求，有立即安
全上之顧慮，應考慮立即規劃專業補強方案或拆除重建等情，似
未否定系爭建物以專業補強方式回復原狀之可行性，參以該建物
僅前棟住戶遭強制遷離，後（左、右）棟住戶目前仍續行居住使
用之不爭事實，苟系爭房屋應予回復原狀，其方式是否以拆除重
建為必要？洵非無疑。原審單憑上開鑑定報告，未為進一步調查
審認，即以安全考量為由，認系爭房屋以重建為宜，建方上訴人
之修繕補強抗辯為不可採，而為不利於建方上訴人之判決，自嫌
速斷。倘系爭建物確有重建必要，以其係七十七年八月二十三日
完工取得使用執照，至系爭地震屋損發生時之九十一年三月三十
一日或起訴時之九十二年六月二日為止，均未滿十五年，原判決
以十五年屋齡折舊計算其重建費用，亦非允當。再者，上訴人丙
○○係於九十二年六月二十二日始受起訴狀繕本之寄存送達（同
年月十二日寄存於台北縣警察局海山分局新海派出所，一審卷第
一宗一二一頁），於該寄存送達未經十日不生效力前，原判決遽
准自同年月十三日起命其給付遲延利息，即有未合。另上訴人ｂ
○○於事實審主張已受讓其前手就系爭地震屋損之權利，並提出
權利轉讓證明書一紙為證（一審卷第二宗九五頁、一一三頁），
其請求建方上訴人賠償損害，是否完全無據？原審未加斟酌，就
此恝置不論，逕以ｂ○○係於系爭地震屋損後始取得房屋所有權
，未受損害為由，駁回其損害賠償之請求，不無理由不備之違法
。又戊○○等十三人共八戶如均為前棟系爭地震屋損而被強制遷
離之住戶，其等因地震屋損無法繼續對其所有房屋為使用收益，
是否未受有相當於租金之損害？原審未酌及此，僅以戊○○等十
三人提出之租賃契約書未能證明有支出租金之損害，即為其等不
得請求租金損害之論斷，未免疏率，難昭折服。上訴論旨，各自
指摘原判決對其不利部分為不當，聲明廢棄，均非無理。
據上論結，本件上訴均為有理由。依民事訴訟法第四百七十七條
第一項、第四百七十八條第二項，判決如主文。
中    華    民    國  九十七  年    七    月   十七   日
                      最高法院民事第三庭
                          審判長法官  蘇  茂  秋
                                法官  劉  靜  嫻
                                法官  張  宗  權
                                法官  吳  謀  焰
                                法官  許  正  順
      本件正本證明與原本無異
                                      書  記  官
中    華    民    國  九十七  年    七    月   三十   日
                                                      K


司法院資訊處製作；財團法人民間司法改革基金會備份。
